臺灣臺北地方法院刑事判決　　　　　　　96年度交易字第37號
公　訴　人　臺灣臺北地方法院檢察署檢察官
被　　　告　乙○○
選任辯護人　鐘律師
上列被告因業務過失傷害案件，經檢察官提起公訴（95年度偵緝
字第3152號），經本院判決如下：
    主  文
乙○○從事業務之人，因業務上之過失傷害人致重傷，處有期徒
刑壹年，減為有期徒刑陸月，如易科罰金，以銀元佰元（即新
臺幣玖佰元）折算壹日。
    事  實
一、乙○○係健和興家具有限公司之受雇司機，以載貨為業，為
    從事駕駛業務之人。於民國94年12月23日下午3 時50分許，
    駕駛車號8918－KC號自用小貨車，沿臺北市○○○路○ 段由
    西往東方向行駛，至和平東路3 段、安居街口時，本應注意
    (1)車前狀況並隨時採取必要安全措施，且(2)汽車行經行人穿
    越道，遇有行人穿越時，無論有無交通指揮人員指揮或號誌
    指示，均應暫停讓行人先行通過，(3)汽車行駛至交岔路口，
    其行進應遵守燈光號誌之指揮；而當時天候晴、日間自然光
    線、路面無缺陷、前方無障礙物、視距良好，並無不可注意
    之情，竟疏未注意和平東路3 段燈光號誌為紅燈、亦未注意
    前方車況，貿然起步駛入交岔路口，適有行人嚴清朝由安居
    街口南往北方向於人行道上穿越和平東路3 段，行經前開自
    用小貨車前，乙○○遂煞閃不及，未禮讓行人嚴清朝先行通
    過，而發生撞擊，致使嚴清朝受有頭部外傷併顱內出血、多
    處顏面撕裂傷及擦傷、慢性雙側硬腦膜下出血、左側鎖骨骨
    折等傷害，雖經送醫救治迄今仍意識不清、無法言語、行動
    、不能處理自己事務，由法院為禁治產宣告，造成對嚴清朝
    健康有重大不治之傷害。惟乙○○於肇事後即停留現場，於
    臺北市政府警察局大安分局警員前往現場處理、未發覺真正
    肇事人、犯罪時，即坦承為肇事人而接受裁判。
二、案經被害人嚴清朝之妻丁○○○訴請臺北市政府警察局大安
    分局報告臺灣臺北地方法院檢察署檢察官偵查起訴。
    理  由
一、訊據被告乙○○就於任職健和興家具有限公司受雇司機時祺
    ，於前揭時地駕駛車號8918－KC號自用小貨車車身撞擊被害
    人嚴清朝，致被害人嚴清朝受重創，經送醫救治後，迄今仍
    意識不清、無法言語、行動、不能處理自己事務，由法院為
    禁治產宣告等事實，於本院調查、審理時均坦承不諱（見本
    院96年7 月16日筆錄），惟仍矢口否認有何業務過失，辯稱
    ：伊係於燈光號誌綠燈時通過和平東路、安居街口，且撞擊
    地點為第2 車道，行人嚴清朝闖紅燈、且突然由路口衝出，
    防範未及，實無法禮讓、或注意車前狀況，另被害人嚴清朝
    現雖為禁治產宣告，但應係為其後其他原因所致，尚難認為
    車禍導致云云。經查：
  (一)被告於前揭時地執行司機業務，駕駛8918－KC自用小貨車，
    未及注意被害人嚴清朝，而生撞擊等事實，除據被告坦承不
    諱外，業經證人即現場目擊證人丙○○、甲○○於本院證述
    明確，且有臺北市政府警察局大安分局交通分隊道路交通事
    故現場圖（見偵查卷第8 頁）、現場照片（見偵查卷第47、
    48頁）、交通事故談話紀錄表（見偵查卷第41頁）、道路交
    通事故調查報告表（見偵查卷第44、45頁）等在卷可稽；且
    車輛屬健和興家具有限公司設臺北縣樹林市○○街○ 段8 弄
    1 巷11號1 樓）所有乙節，亦有車輛資料作業詳細畫面（見
    偵查卷第20頁）附卷可查；是被告係於執行業務期間肇事，
    堪以認定。
  (二)又被害人嚴清朝係因本件交通事故受有外傷併顱內出血、多
    處顏面撕裂傷及擦傷、慢性雙側硬腦膜下出血、左側鎖骨骨
    折等傷害，於事發當日即送臺北醫學大學附設醫院急救，送
    院時頭部挫傷出血嚴重，意識不清，甚至出現無脈搏性心率
    ，於緊急急救後於95年1 月6 日進行開顱手術摘除慢性硬腦
    膜下血腫，後復健治療，意識雖逐漸清醒，可以言語，惟於
    95年1 月21日出院時手部施力動作比正常較為無力、腳步下
    肢可站立、扶持可走動，惟腦部受創手術後虛弱，生活即均
    賴他人照料等情，除經證人丁○○○於本院證述明確外，另
    有臺北醫學大學附設醫院96年4 月20日校附醫歷字第096000
    1463號函及附件病歷資料（見本院卷第85頁以下）、96年5
    月16日校附醫歷字第0960001849號函（見本院卷第114 頁）
    、臺北醫學大學附設醫院診斷證明書（見偵查卷第13頁）在
    卷可稽；又被告於出院後護理，仍因頭部受重創，迄今不能
    處理自己事務，後再因產生意識不清、無法言語、行動狀狀
    、95年7 月鼻胃管及氣切管使用中、24小時需護理人員照護
    等情，由法院為禁治產宣告等情，春寧診所診斷證明書（見
    偵查卷第79頁）、本院95年6 月30日95年度禁字第141 號民
    事裁定（見偵查卷第33頁）在卷可稽；復參以被告於事發後
    除送臺北醫學大學附設醫院診治，後於95年6 月14日送入春
    寧診所附設護理之家外，並無其他病症需經送醫診治乙節，
    亦經本院函詢中央健康保險局明確，有該局96年5 月21日健
    保醫字第0960015692號函及附件保險對象門診就醫記錄明細
    表在卷可稽；是被害人於本件事發前，得無人陪伴、自行獨
    立行走，自己照料生活所需，惟於事發後即臥病在床，因術
    後重創，出院時即生活均無法自己處理迄今，就其身體、健
    康有重大不治之傷害，可認定被害人經此車禍致受重傷。至
    被告於95年1 月21日出院後，迄95年6 月14日入住春寧診所
    附設護理之家後，雖再併發之呼吸衰竭、氣管切開消化性潰
    瘍、低血鉀症、尿路感染等，惟此屬病患長期臥床後造成多
    種後遺症乙節，已經本院函詢明確，此有臺北醫學大學附設
    醫院96年4 月20日校附醫歷字第0960001463號函（見本院卷
    第85頁）附卷可佐，是此部分與被告另經照料情形差異所生
    ，難認與被告車禍行有直接之相當因果關係，附此敘明。
  (三)按汽車行駛時，駕駛人應注意車前狀況，並隨時採取必要之
    安全措施；汽車行經行人穿越道，遇有行人穿越時，無論有
    無交通指揮人員指揮或號誌指示，均應暫停讓行人先行通過
    ；另汽車行駛至交岔路口，其行進應遵守燈光號誌之指揮；
    上開均係道路交通安全規則第94條第3 項、第102 條第1 項
    第1 款、第103 條第2 項定有明文，被告為已考領駕照之駕
    駛人，對此自屬明知。查：
    1.被告自承：聽聞撞擊聲、見被害人時，被害人已倒地於行
      人穿越道上等語（見本院96年4 月16日筆錄第6 頁），證
      人甲○○於本院證稱：本件事故發生時，被害人正過馬路
      ，行人站立處即第47頁照片著綠色褲子者站立處，稍微有
      駝背、慢慢行走等語（見本院96年7 月16日筆錄第4 頁）
      ，而細觀本件事故現場照片（見偵查卷第47頁）、道路交
      通事故現場圖（見偵查卷第38頁），由被害人血跡滴落處
      亦即證人所指身著綠色褲子行人站立處可知：被害人受創
      倒地處係於第1 車道、第2 車道標線處，由人行道、進入
      交岔路口已約有4.3 公尺之距離，且正為行人穿越道旁等
      情，是本件被害人受創時，係以81歲高齡緩步於行人穿越
      道行走，進入交岔路口4.3 公尺，應已有相當之秒數，並
      無「突然衝出」之情。再以當時天候晴、日間自然光線、
      路面無缺陷、前方無障礙物、視距良好等情相參，並無使
      被告不能注意遵循前引交通安全法規行車之情事，自被害
      人緩步出人行道、至進入交岔路口4.3 公尺之數秒，至事
      故發生時，被告已然有相當之反應時間，並無「無法禮讓
      」、「未及注意前方」之情，詎既被告仍於調查、審理時
      已坦承至事故發生時，均未及注意被害人動向等情相佐（
      見本院96年7 月16日筆錄第12頁），則被告未注意車前狀
      況，而未隨時採取必要之安全措施，且經行人穿越道，遇
      有行人穿越時，未暫停讓行人先行通過等過失，堪以認定
      。
    2.又就本件肇事時燈號：
      (1)經本院現場勘驗，結果：安居街口、與和平東路口燈號
        為相對方向燈號，除有車輛指示燈號外尚有行人指示燈
        號，而事發對面路口震旦行前之行人指示燈號變換，係
        隨安居街口車輛指示燈號變換，惟早於車輛指示燈號3
        秒變換，亦即：震旦行前行人指示燈號由綠燈42秒轉紅
        後約3 秒，安居街口車輛指示燈號方轉為黃、再變為紅
        等情，此有本院96年4 月19日勘驗筆錄及拍攝照片（照
        片5-1 至5-4） 在卷可稽，是縱雖震旦行前行人指示燈
        號為紅，安居街口車輛指示燈仍有可能至少有3 秒之綠
        燈（而和平東路口車輛指示燈仍應為紅）。
      (2)而證人即現場目擊者丙○○於本院審理時具結證稱：該
        時係於永豐銀行和平分行（即原臺北國際商業銀行和平
        分行）擔任保全工作，因為銀行已經關門，故站於銀行
        內面朝和平東路3 段處、倚於側門玻璃門休息，然突聽
        見緊急煞車聲音，視線直視即見對面路口震旦行下方之
        行人指示燈號為綠燈，再搜尋事發地點方看見有人倒地
        、車子滑行等語（見本院96年4 月16日筆錄第2 至4 頁
        ）；另證人即現場目擊者甲○○則於本院證稱：該時站
        立於永豐銀行（即證人丙○○站立之銀行）提款機等候
        提款，面朝和平東路3 段處，即看見被告車輛由和平東
        路方向往伊方向靠近，而被害人欲穿越和平東路發生撞
        擊，後即嚇到，過了幾秒才去看燈號，看到對面路口震
        旦行下方行人指示燈號為紅燈等語（見本院96年7 月16
        日筆錄第2 、3 頁）；前開二證人於本院之證詞，均與
        渠等於偵查中之證述情節相符，則證人丙○○係於本件
        車禍之第一時間先察看燈號者，而證人甲○○則為車禍
        發生之數秒後方搜尋燈號，二證人所證之燈號時間具有
        數秒之秒差，惟以此數秒之秒差，已足以使燈號轉變，
        是證人甲○○亦證稱：前開秒差，因嚇到，確實足以轉
        變不同燈號等語（見本院96年7 月16日筆錄第3 頁），
        是應以第一時間查證燈號者，即證人丙○○證稱之燈號
        情節可採。且以前開本院現場勘驗震旦行前行人指示燈
        號轉變與安居街口之車輛指示燈號存有3 秒餘秒差相參
        ，縱證人甲○○所證震旦行前行人指示燈號為紅燈為實
        ，亦為甫轉換紅燈之際（遲於證人丙○○後數秒），然
        基於前開(1)之轉換秒差，亦無法排除震旦行前行人指示
        燈號為紅，然安居街口車輛指示燈燈號仍為綠燈、和平
        東路口車輛指示燈仍為紅燈之可能。況被告自承：當時
        進入和平東路全部都是綠燈等語（見本院96年4 月16日
        筆錄第6 頁），可知被告係於「數個路口前確認燈號」
        ，疏於燈號轉換之注意；故以第一時間查探路口燈號之
        證人丙○○所指，被告確實未注意、遵守燈號指示，闖
        越紅燈。
    3.故被告應注意、能注意、而未注意車前狀況，而未隨時採
      取必要之安全措施，且經行人穿越道，遇有行人穿越時，
      未暫停讓行人先行通過、未遵守號誌燈號指示，為肇事因
      素，具有過失。且被告過失駕駛行為，與被害人之受重傷
      間，具有相當因果關係乙節，亦堪以認定。
  (四)綜上所述，本件事證明確，被告辯稱委不足採，被告犯行洵
    堪認定，應予依法論科。
二、查被告行為後，刑法於94年2 月2 日公布，於95年7 月1 日
    施行。按行為後法律有變更者，適用行為時之法律，但行為
    後之法律有利於行為人者，適用最有利於行為人之法律，現
    行刑法第2 條第1 項訂有明文。此條規定乃與刑法第1 條罪
    刑法定主義契合，而貫徹法律禁止溯及既往原則，係規範行
    為後法律變更所生新舊法律比較適用之準據法，是刑法第2
    條本身雖經修正，但刑法第2 條既屬適用法律之準據法，本
    身尚無比較新舊法之問題，應一律適用裁判時之現行刑法第
    2 條規定以決定適用之刑罰法律，先予辨明。又以本次刑法
    修正之比較新舊法，應就罪刑有關之共犯、未遂犯、想像競
    合犯、牽連犯、連續犯、結合犯，以及累犯加重、自首減輕
    暨其他法定加減原因（如身分加減）與加減例等一切情形，
    綜其全部罪刑之結果而為比較，最高法院95年5 月23日著有
    95年度第8 次刑庭會議決議可資參照。經查：
  (一)刑法第284 條第2 項後段業務過失致重傷罪，法定刑得科或
    併科銀元2 千元以下罰金，據修正後刑法施行法增訂第1 條
    之1 ：「中華民國94年1 月7 日刑法修正施行後，刑法分則
    編所定罰金之貨幣單位為新臺幣。94年1 月7 日刑法修正時
    ，刑法分則編未修正之條文定有罰金者，自94年1 月7 日刑
    法修正施行後，就其所定數額提高為30倍。但72年6 月26日
    至94年1 月7 日新增或修正之條文，就其所定數額提高為3
    倍」及刑法第33條第5 款修正為：「主刑之種類如下：五、
    罰金：新臺幣1 千元以上，以百元計算之」等規定，是依修
    正後之法律，刑法第284 條第2 項後段業務過失致重傷罪所
    得科處之罰金刑最高為新臺幣6 萬元、最低為新臺幣1 千元
    ；然依被告行為時之刑罰法律，即罰金罰鍰提高標準條例第
    1 條前段規定之提高倍數10倍及刑法第33條第5 款規定之罰
    金最低額1 元計算，該罪之罰金刑最高為銀元2 萬元，最低
    額為銀元10元，換算為新臺幣，最高額雖與新法同為新臺幣
    6 萬元，然最低額僅為新臺幣30元。因此，比較上述修正前
    、後之刑罰法律，自以被告修正施行前即行為時關於科處罰
    金刑之法律較有利於被告。
  (二)修正前刑法第62條前段關於自首之規定係「必減事由」，新
    修正刑法第62條前段關於自首之規定則係「得減事由」，上
    開關於自首之規定雖屬刑罰裁量之事項，惟既影響行為人之
    刑罰法律效果，應屬法律變更之範疇，而有刑法第二條第一
    項之適用；且關於自首之新舊法比較，因自首之性質無關可
    罰性之判斷或法律效果之形成，故其變更應非以行為時為判
    斷基準，而應依「自首時」作為判斷之基準。本件被告自首
    之時間在新修正刑法生效前，經比較新舊法，以舊法規定「
    必減」對行為人較為有利。
  (三)再刑法第41條修正施行前為：「犯最重本刑為5 年以下有期
    徒刑以下之刑之罪，而受6 個月以下有期徒刑或拘役之宣告
    ，因身體、教育、職業、家庭之關係或其他正當事由，執行
    顯有困難者，得以1 元以上3 元以下折算1 日，易科罰金。
    但確因不執行所宣告之刑，難收矯正之效，或難以維持法秩
    序者，不在此限。併合處罰之數罪，均有前項情形，其應執
    行之刑逾6 月者，亦同」；再於修正施行後為「犯最重本刑
    為5 年以下有期徒刑以下之刑之罪，而受6 個月以下有期徒
    刑或拘役之宣告者，得以新臺幣1 千元、2 千元或3 千元折
    算1 日，易科罰金。」，且修正施行前之易科罰金折算標準
    ，依照修正施行前罰金罰鍰提高標準條例第2 條前段（95年
    7 月1 日已刪除）規定，就其原定數額提高為1 百倍折算1
    日，則本件被告依照行為時即95年7 月1 日修正前之刑法第
    41條之易科罰金折算標準，應以銀元3 百元折算1 日，經折
    算為新臺幣後，以新臺幣9 百元折算為1 日。經比較上開修
    正前後之刑法第41條規定及易科罰金折算標準，應修正施行
    前之規定，較有利於被告，
  (四)綜合上述之比較，揆諸前揭最高法院決議及修正後刑法第2
    條第一項前段、後段規定之「從舊、從輕」原則，自應適用
    被告行為時之法律應適用被告行為時之舊法，故以下未特別
    敘明者，均係指修正前之舊法，核先敘明。
三、被告自承係受雇小貨車之駕駛，為從事駕駛業務之人，其因
    駕駛過失致被害人重傷，核其所為，係犯刑法第284 條第2
    項後段業務過失致重傷罪。另被告於犯罪未發覺之前，留置
    現場、並為報警，向到場處理車禍之員警自首，此有臺北市
    政府警察局道路交通事故肇事人自首情形記錄表（見偵查卷
    第46頁）附卷可稽，應依刑法第62條之規定減輕其刑。本院
    爰審酌被告之過失情節，且被告犯後仍未坦然認錯、未與被
    害人家屬達成和解、給付賠償金，及被告其餘之犯罪目的、
    犯罪時所受之刺激、犯罪之手段、犯人之生活狀況、品行、
    智識程度、犯罪所生之危險或損害、犯罪後之態度等一切情
    狀，判處如主文所示之刑。又查被告犯罪時間係在96年4 月
    24日之前，依中華民國96年罪犯減刑條例第2 條第1 項第3
    款、第7 條、第9 條之規定，應減其宣告刑2 分之1 ，並諭
    知易科罰金之折算標準。
據上論斷，依刑事訴訟法第299 條第1 項前段，修正後刑法第2
條第1 項前段、修正前刑法第284 條第2 項後段、第41條第1 項
前段、第62條，修正前罰金罰鍰提高標準條例第1 條前段、第2
條，現行法規所定貨幣單位折算新臺幣條例第2 條，中華民國96
年罪犯減刑條例第2 條第1 項第3 款、第7 條、第9 條，判決如
主文。
本案經檢察官侯靜雯到庭執行職務
中　　華　　民　　國　　96　　年　　7 　　月　　30　　日
                  刑事第四庭審判長法　官  劉慧芬
                                  法　官  黎惠萍
                                  法　官  郭惠玲
如不服本判決，應於判決送達後10日內向本院提出上訴狀（應抄
附繕本）。告訴人或被害人如對於本判決不服者，應具備理由請
求檢察官上訴，其上訴期間之計算係以檢察官收受判決正本之日
期為準。
上正本證明與原本無異。
                                  書記官  鄭雅文
中　　華　　民　　國　　96　　年　　7 　　月　　31　　日
附錄本案論罪科刑法條全文：
刑法第284條（過失傷害罪）
因過失傷害人者，處6 月以下有期徒刑、拘役或5 百元以下罰金
，致重傷者，處1 年以下有期徒刑、拘役或5 百元以下罰金。
從事業務之人，因業務上之過失傷害人者，處1 年以下有期徒刑
、拘役或1 千元以下罰金，致重傷者，處3 年以下有期徒刑、拘
役或2 千元以下罰金。
